【裁判字號】    97,台上,6064
【裁判日期】    971127
【裁判案由】    殺人
【裁判全文】
最高法院刑事判決            九十七年度台上字第六０六四號
上  訴  人  台灣高等法院台南分院檢察署檢察官
被      告  甲○○（即周國棟）
上列上訴人因被告殺人案件，不服台灣高等法院台南分院中華民
國九十七年八月六日第二審更審判決（九十七年度上重更(六)字第
一五二號，起訴案號：台灣台南地方法院檢察署八十五年度偵字
第一一一七五號），提起上訴，本院判決如下：
    主  文
原判決撤銷，發回台灣高等法院台南分院。
    理  由
本件原判決以公訴意旨略稱：被告甲○○（即周國棟）與被害人
黃進明互有電腦生意往來，民國八十五年五月二十四日晚上六時
三十分許，被告駕駛ＡＭ─六八二七號自小客車至台南市邀被害
人用餐、喝酒，至同日晚上十時許，由被告駕駛上開自小客車載
被害人前往台中訪友，車行至高速公路北上二九六公里三００公
尺處即台南縣下營鄉○○○路戰備跑道，二人下車休息時，因細
故發生爭執，被告竟基於殺人之犯意，持其車內之拐杖鎖毆打被
害人頭部，又踢被害人之胸腹部，致被害人顱內出血合併胸腹骨
折死亡，被告為掩飾犯行，竟將被害人屍體移至高速公路中央，
並駕車越過高速公路擬南下駛離現場時，不慎跌落高速公路之斜
坡，經警循線查獲，認被告犯有刑法第二百七十一條第一項殺人
罪嫌，經審理結果，認犯罪不能證明，因而撤銷第一審之科刑判
決，改判諭知被告無罪，固非無見。
惟查(一)、證據之取捨固屬事實審法院之職權，然此項自由判斷職
權之行使，須不違背一般經驗法則及論理法則；而所謂經驗法則
，係指客觀存在之定則，非法官之主觀臆測，如法院捨客觀之事
證，專憑主觀臆測為證據取捨之標準，其採證即難謂為適法。查
證人即前往現場處理之警員黃寶利於偵查中證稱：「當時無引擎
聲也無燈，未發現車輛，後來有人喊有車在斜坡上，我欲前往看
，車子才打開燈發動引擎」及陳天順於警詢時亦證稱：「我從上
面往下看時發現該車有開小燈，但走到靠近該車約五公尺左右該
車開大燈，從駕駛座開門走出來，我與同行甘蔗（人名）把駕駛
人扶上來」等語。被告亦供承：車輛右前座椅子上之「大衛杜夫
」香菸為被害人所有等語（見警卷(一)第九頁反面）。如上開事證
屬實，則被害人似自始坐於右前座。且依法務部測謊結果，就當
時車輛非由被告駕駛乙節，呈情緒波動反應，應屬說謊，有法部
調查局（八八）三字第八八０八六五四五號鑑定通知書可按（見
原審更(二)卷二第二三七頁）。原審捨客觀之事證不採，而以黃寶
利就車輛開燈之細節所供不符；及陳天順事後改稱「我到現場時
車子已由其他拖吊車在施行拖吊」、「我到現場時，車子內已經
無人了」等語，前後不一而有重大瑕疵，均屬無可採信；反採信
被告歷次所辯：其醒來未見被害人於車內，便下車繞過車頭，進
入駕駛座內，要將該車開上來，應非虛構等語，認被告並非車輛
之駕駛者。其專憑主觀臆測為證據取捨之標準，揆諸前揭說明，
自與證據法則有違。(二)、依卷附道路交通事故調查報告表及警卷
(二)照片所示：中山高速公路北上二九六公里二００至三００公尺
路肩處有被害人散落之現鈔與名片。原審又認定被害人於高速公
路中央分隔島附近為他車所撞斃；被告連同車輛並掉落於南下高
速公路之斜坡等情。則被害人於北上車道路肩處所掉落現鈔、名
片而無暇拾取；之後於高速公路中央分隔島附近為不明車輛所撞
斃。被告亦陳稱：當日除被告單獨與被害人南下台中，別無他人
同行（見原審更(三)卷第二三一頁），如前所述，被告似為車輛之
駕駛者。則被告是否於上開危險地段開車追逐，致被害人無暇拾
取掉落物；又於無路可逃，情急之下，冒險越過車道，終為他車
所撞擊？前開事實之發生與結果，是否為被告所預見？攸關被告
犯罪責任之認定，原審就此未加調查審認，徒依法務部法醫研究
所鑑定結果，認被害人之傷創非被告毆打所致，認無殺人或傷害
致死等情，置此部分之事證於不顧，自有調查職責未盡及理由不
備之違誤。(三)、測謊鑑定，係依一般人在說謊時，會產生遲疑、
緊張、恐懼、不安等心理波動現象，乃利用測謊儀器將受測者之
上開情緒波動反應情形加以記錄，用以判別受測者所供述之真實
性，倘受測者愈想壓抑其謊言所產生之情緒，在測謊儀器上會產
生明顯之情緒波動反應，反之，則無此不實之波動反應。而原判
決亦認測謊鑑定，形式上須符合測謊基本要件，如：(1)、經受測
人同意配合，並已告知得拒絕受測，以減輕受測者不必要之壓力
；(2)、測謊員須經良好之專業訓練與相當之經驗；(3)、測謊儀器
品質良好且運作正常；(4)、受測人身心及意識狀態正常；(5)、測
謊環境良好，無不當之外力干擾等等，始可能獲致正確之結論，
否則即難認有證據能力，而據以證明事實之真偽等語。其先認測
謊之形式基本要件，並不包含測前晤談；繼而又以法務部調查局
為測謊時，無暇進行測前晤談，欠缺形式之基本要件，認測謊鑑
定為無證據能力，自有理由說明前後矛盾之違誤。原判決又以內
政部警政署刑事警察局測謊鑑定之圖譜，未標示無關問題、相關
問題、控制問題、參考問題等問卷內容，認該測謊報告為無證據
能力，不得採為論罪之依據等語（見原判決第七頁第九行）。但
查該局所補送之測謊圖譜，明白標示無關問題、相關問題、控制
問題、參考問題等情（見原審更(二)卷三第一五０頁起），該局鑑
定是否確無證據能力，仍有審究之餘地，原判決遽認無證據能力
，其採證述核與卷證資料不符，難謂允洽。檢察官上訴意旨指摘
原判決不當，尚非全無理由，應認仍有撤銷發回更審之原因。
據上論結，應依刑事訴訟法第三百九十七條、第四百零一條，判
決如主文。
中    華    民    國  九十七  年   十一   月  二十七  日
                      最高法院刑事第五庭
                          審判長法官  陳  正  庸
                                法官  賴  忠  星
                                法官  林  秀  夫
                                法官  宋      祺
                                法官  陳  祐  治
      本件正本證明與原本無異
                                      書  記  官
中    華    民    國  九十七  年   十二   月    二    日
                                                      v


司法院資訊處製作；財團法人民間司法改革基金會備份。
